【裁判字號】    89,訴,105
【裁判日期】    890324
【裁判案由】    損害賠償
【裁判全文】
臺灣嘉義地方法院民事判決  八十九年度訴字第一○五號
    原      告  丁○○
    被      告  乙○○
                丙○○
                甲○○
    右三人共同
    訴訟代理人  黃勝昭律師
    複  代理人  陳正芳律師
右當事人間請求損害賠償事件，本院判決如左：
    主      文
被告等應照如附表一所載詞句，在中國時報第十七版、聯合報第十七版、自由時報第
十二版，刊登全十批版面（三十六公分×二十五公分）之道歉啟示各一日。
被告等應連帶給付原告新台幣拾萬元，及自民國八十九年一月二十九日起至清償日
止，按週年利率百分之五計算之利息。
訴訟費用由被告連帶負擔三分之一，餘由原告負擔。
本判決第一項、第二項於原告依序以新臺幣萬元、壹拾萬元分別為被告供擔保後，
得假執行。
原告其餘假執行之聲請駁回。
    事      實
甲、原告方面：
    一、聲明：被告等應照如附表一所載詞句，在中國時報第十七版、聯合報第十七
        版、自由時報第十二版，刊登全十批版面（三十六公分×二十五公分）之道
        歉啟示各連續三日，並應連帶給付原告新台幣壹佰萬元，及自起訴狀繕本送
        達翌日（八十九年一月二十九日）起至清償日止，按週年利率百分之五計算
        之法定遲延利息，並願供擔保請准宣告假執行。
    二、陳述：訴外人翁家再因不滿原告丁○○前於民國（下同）七十餘年間喪母時
        ，曾使用嘉義縣義竹鄉中正堂充當公祭場地，乃與被告丙○○、乙○○、甲○○基於共同犯意之聯絡，於八十七年一月二十日在台南縣新營市，由翁家
        再委請丙○○以台語錄製如附表二所示之言詞，內容有稱呼原告為「白賊祥
        」，抽象謾罵侮辱原告人格之錄音帶後，於八十七年一月二十三日下午四時
        許，正值原告競選鄉長投票前夕，由乙○○僱請知情之甲○○駕車，以擴音
        器在義竹鄉○○街公然播放上開內容有稱呼原告為「白賊祥」字句之錄音帶
        ，公然侮辱原告，致使原告之名譽與精神上均受有莫大之傷害，被告丙○○
        、乙○○、甲○○三人並因上述共同公然侮辱犯行，業經台灣高等法院台南
        分院分別判處拘役三十日、拘役三十日、罰金二千元在案，爰依民法第一百
        九十五條第一項之規定，訴請被告等應照如附表一所載詞句，在中國時報第
        十七版、聯合報第十七版、自由時報第十二版，刊登全十批版面（三十六公
        分×二十五公分）之道歉啟示各連續三日，以作為回復名譽之適當處分，並
        連帶賠償原告一百萬元之精神慰藉金與法定遲延利息。
    三、證據：提出台灣高等法院台南分院刑事判決書一份為證。
乙、被告方面：
    一、聲明：原告之訴駁回。
    二、陳述：
      （一）否認原告起訴所主張之事實為真實。
      （二）有關翁家再指稱原告「白賊」一事，係就原告於其母過世舉行公祭時，
            未信守承諾，強行將其母棺木運入村內舉行公祭之事實所作之評論，並
            非對於其人格全盤否認，顯無公然侮辱其人格之情事。被告丙○○係在
            翁家再之要求下，代為述說內容，僅依翁家再之意轉述而已，並非基於
            自己之意錄製錄音帶之內容，至於被告乙○○將白布條交由他人書寫，
            純係遵從其父翁家再之意將白布條送交他人書寫，至於書寫之內容係轉
            述翁家再所告知之內容，非被告乙○○自己之意，被告乙○○既為翁家
            再之子，對於舉手之勞之小事，豈有不加以代勞之理？另被告甲○○則
            純係以半天工資二千元之代價受僱於翁家再開車，並無義務亦無需查明
            內容是否真實，足證被告三人與翁家再並無任何公然侮辱之犯意聯絡與
            行為分擔，自不得僅憑原告片面之主張，即率認被告涉有共同公然侮辱
            原告人格之侵權行為，雖被告刑事部分經台灣高等法院台南分院八十八
            年度上更(二)字第三六０號以共同公然侮辱罪判處拘役罰金，然該案現正
            上訴於最高法院中，且「刑事判決所為事實之認定，於為獨立民事訴訟
            之裁判時，本不受其拘束。」（請參照最高法院二十九年上字第一六四
            ０號及四０年台上字第一五六一號判例意旨），自不得僅憑刑事之判決
            ，即遽為不利於被告民事事實之認定。
      （三）縱認被告等之行為或有所不當，然查僅於八十七年一月二十三日將原告
            「白賊」一事播放極短暫之時間即為原告派人攔截而告中止，並無多人
            聽聞，其造成影響極為輕微，原告並無遭受損害，今其竟請求應於中國
            時報、聯合報、自由時報全十批版面連續刊登三日之道歉啟示及連帶賠
            償新台幣一百萬元，顯不合理，不足為採。
    三、證據：提出扣繳憑單、綜合所得稅各類所得查詢清單各一份等為證。
丙、本院依職權向稅捐機關調取兩造於八十六年度、八十七年度綜合所得稅之申報資
    料與財產歸戶查詢資料。
    理      由
一、本件原告起訴主張：訴外人翁家再因不滿原告前於七十餘年間喪母時，曾使用嘉
    義縣義竹鄉中正堂充當公祭場地，乃與被告丙○○、乙○○、甲○○基於共同犯
    意之聯絡，於八十七年一月二十日在台南縣新營市，由翁家再委請丙○○以台語
    錄製如附表二所示之言詞，內容有稱呼原告為「白賊祥」，抽象謾罵侮辱原告人
    格之錄音帶後，於八十七年一月二十三日下午四時許，正值原告競選鄉長投票前
    夕，由乙○○僱請知情之甲○○駕車，以擴音器在義竹鄉○○街公然播放上開內
    容有稱呼原告為「白賊祥」字句之錄音帶，公然侮辱原告，致使原告之名譽與精
    神上均受有莫大之傷害，被告丙○○、乙○○、甲○○三人並因上述共同公然侮
    辱犯行，業經台灣高等法院台南分院分別判處拘役三十日、拘役三十日、罰金二
    千元在案，爰訴請被告等應照如附表一所載詞句，在中國時報第十七版、聯合報
    第十七版、自由時報第十二版，刊登全十批版面（三十六公分×二十五公分）之
    道歉啟示各連續三日，以作為回復名譽之適當處分，並連帶賠償原告一百萬元之
    精神慰藉金與法定遲延利息等語。
二、被告等則以：否認原告起訴所主張之事實為真實，被告丙○○僅係代為轉述訴外
    人翁家再之意思，並非基於自己之意思錄製該錄音帶之內容，被告乙○○亦純係
    遵從其父翁家再之意思而將白布條交由他人書寫，並非基於被告乙○○自己之意
    思，被告甲○○則純係以半天工資二千元之代價受僱於翁家再開車，並無義務亦
    無須查明錄音內容是否真實，足證被告三人與翁家再並無任何公然侮辱之犯意聯
    絡與行為分擔，自不得僅憑原告片面之主張，即率認被告涉有共同公然侮辱原告
    人格之侵權行為，又縱認被告等之行為或有所不當，然查僅於八十七年一月二十
    三日將原告「白賊」一事播放極短暫之時間即為原告派人攔截而告中止，並無多
    人聽聞，其造成影響極為輕微，原告並無遭受損害，今其竟請求應於中國時報、
    聯合報、自由時報全十批版面連續刊登三日之道歉啟示及連帶賠償新台幣一百萬
    元，亦屬顯不合理等語，資為抗辯。
三、查本件有關原告主張訴外人翁家再因不滿原告前於七十餘年間喪母時，曾使用嘉
    義縣義竹鄉中正堂充當公祭場地，乃與被告丙○○、乙○○、甲○○基於共同犯
    意之聯絡，於八十七年一月二十日在台南縣新營市，由翁家再委請丙○○以台語
    錄製如附表二所示之言詞，內容有稱呼原告為「白賊祥」，抽象謾罵侮辱原告人
    格之錄音帶後，於八十七年一月二十三日下午四時許，正值原告競選鄉長投票前
    夕，由乙○○僱請知情之甲○○駕車，以擴音器在義竹鄉○○街公然播放上開內
    容有稱呼原告為「白賊祥」字句之錄音帶，公然侮辱原告，被告丙○○、乙○○
    、甲○○三人並因上述共同公然侮辱犯行，業經台灣高等法院台南分院分別判處
    拘役三十日、拘役三十日、罰金二千元在案等情，業據原告提出被告等已不得表
    示不服之台灣高等法院台南分院八十八年度上更(二)字第三六０號刑事判決書一份
    為證（該刑事判決現由檢察官為被告之不利益提起上訴審理中），應堪信原告之
    主張為真實，被告空言否認有右揭犯行，顯係卸責之詞，不足採信。
四、按因故意或過失，不法侵害他人之權利者，負損害賠償責任；數人共同不法侵害
    他人之權利者，連帶負損害賠償責任；不法侵害他人之名譽者，被害人雖非財產
    上之損害，亦得請求賠償相當之金額，並得請求為回復名譽之適當處分；民法第
    一百八十四條第一項前段、第一百八十五條第一項、第一百九十五條第一項分別
    定有明文，查被告等既然共同不法侵害原告之名譽，已詳如前述，則原告自得依
    據上開規定訴請被告等連帶賠償相當金額之慰撫金，並為回復名譽之適當處分。
    茲就「慰撫金之請求」與「回復名譽之適當處分」，分別論述如下︰
    （一）有關訴請被告等連帶賠償一百萬元精神慰撫金部分：爰審酌原告曾任縣議
          員，當時又正參與鄉長選舉，於鄉間自有其社會評價，乃被告等竟於選舉
          投票前夕公然沿街稱呼原告為「白賊祥」，且原告母喪亦係七十餘年間之
          事，乃被告等相隔已久竟仍以此藉機辱罵，並公然以長時間沿街播放，且
          於小貨車上懸掛「丁○○白賊」之白布條，使人得以共見共聞，顯已對原
          告整體人格造成傷害，並使原告精神上受有莫大痛苦，再參酌兩造之身份
          、地位，認原告訴請被告等連帶賠償精神慰藉金一百萬元，在三十萬元範
          圍內之請求為適當，應予准許，逾此範圍所為之請求，尚嫌過高，不應准
          許。
    （二）有關訴請被告等為回復原告名譽之適當處分部分：本院認為由被告等依照
          如附表一所載詞句，在中國時報第十七版、聯合報第十七版、自由時報第
          十二版，刊登全十批版面（三十六公分×二十五公分）之道歉啟示，應係
          回復原告名譽之適當方法，原告如此請求固無不當。惟被告等倘已在銷售
          量較大之中國時報、聯合報、自由時報顯著版面上刊登上開道歉啟事一日
          ，應已足以達到回復原告名譽之目的，尚無令被告等在該等報紙連續刊登
          上開道歉啟事三日之必要，故本件有關原告訴請被告等為回復原告名譽之
          適當處分，本院認為在訴請「被告等應照如附表一所載詞句，在中國時報
          第十七版、聯合報第十七版、自由時報第十二版，刊登全十批版面（三十
          六公分×二十五公分）之道歉啟示各一日」範圍內之請求為適當，應予准
          許，逾此範圍所為之請求，已屬過當，不應准許。
五、綜上所述，本件原告依據民法第一百九十五條第一項之規定，訴請被告等在報紙
    上連續刊載道歉啟示三日，以作為回復名譽之適當處分，並連帶賠償原告一百萬
    元之精神慰藉金與法定遲延利息，就其訴請被告等應照如附表一所載詞句，在中
    國時報第十七版、聯合報第十七版、自由時報第十二版，刊登全十批版面（三十
    六公分×二十五公分）之道歉啟示各一日，並應連帶給付原告新台幣拾萬元，
    及自民國八十九年一月二十九日（起訴狀繕本送達翌日）起至清償日止，按週年
    利率百分之五計算之法定遲延利息之部分，為有理由，應予准許。逾此範圍所為
    之請求，為無理由，應予駁回。
六、原告陳明願供擔保，聲請宣告假執行，經核其勝訴部份，合於法律規定，爰酌定
    相當之擔保金額予以准許；至於原告其餘假執行之聲請，因訴之駁回而失所附麗
    ，應予駁回，附此敘明。
七、據上論結，本件原告之訴為一部有理由，一部無理由，並依民事訴訟法第七十九
    條但書、第八十五條第二項、第三百九十條第二項，判決如主文。
中      華      民      國    八十九    年      三      月    二十四    日
~B臺灣嘉義地方法院民事庭
~B    法  官  王金龍
右為正本係照原本作成
如對本判決上訴須於判決送達後廿日內向本院提出上訴狀
中      華      民      國    八十九    年      三      月    二十四    日
~B    書記官  賴琪玲
~F0
~T40
┌─────────────────────────────────────┐
│附表一：被告等應刊登道歉啟示詞句之內容                                    │
├─────────────────────────────────────┤
│本人丙○○受翁家再之委請，以台語錄製內容有稱呼丁○○先生為「白賊祥」之錄音│
│帶後，於民國八十七年一月二十三日正值丁○○先生競選鄉長投票前夕，由乙○○僱│
│請甲○○駕車，以擴音器在義竹鄉○○街公然播放，抽象謾罵侮辱丁○○先生之人格│
│與名譽，特登報向丁○○先生道歉。道歉人：乙○○、丙○○、甲○○            │
└─────────────────────────────────────┘
┌─────────────────────────────────────┐
│附表二：翁家再委請丙○○以台語所錄製抽象謾罵侮辱丁○○人格之錄音內容      │
├─────────────────────────────────────┤
│翁家再：「我是老人會創辦者，各位鄉親長輩，丁○○他媽媽死在埤仔頭後，要移來│
│        義竹中正堂公祭，我們聽到這個消息，就跟鄉長、代表、村長及一些老人，│
│        去找他商量，他也表示要考慮，結果我們回來後，他立即移來中正堂公祭，│
│        以後地方就不平安，我是怕如果讓他當選鄉長，以後親族死後都要移到義竹│
│        公祭，所以我出來抗議。」                                          │
├─────────────────────────────────────┤
│丙○○：「各位鄉親長輩，像丁○○只顧私利，不顧地方百姓平安，不要支持他，像│
│        這種鴨霸行為，希望鄉親要三思而行，不要支持白賊祥，讓義竹鄉有改變機│
│        會，可比我們的總統爸爸歸西時，就不敢移靈台北市中山堂，而議員有這種│
│        那麼大的權利嗎？希望鄉親想看看。」                                │
└─────────────────────────────────────┘


司法院資訊處製作；財團法人民間司法改革基金會備份。
